臺灣高等法院民事判決　　　　　　　　　99年度建上字第70號
　　上　訴　人　景第建設股份有限公司
　　法定代理人　陳慶隆
　　訴訟代理人　陳專祺
　　訴訟代理人　楊正評律師
　　複代理人　　陳以儒律師
　　被上訴人　　蔡碧蘭
　　訴訟代理人　李振林律師
　　被上訴人　　黃得時
　　訴訟代理人　陳淑明
　　被上訴人　　沈錦村
上列當事人間請求損害賠償事件，上訴人對中華民國99年3月31
日臺灣板橋地方法院98年度建字第114號第一審判決提起上訴，
上訴人並為聲明之擴張，本院於100年5月10日言詞辯論終結，判
決如下：
    主      文
上訴及擴張之訴均駁回。
第二審訴訟費用（含擴張之訴部分）由上訴人負擔。
    事實及理由
一、程序方面：
    按訴之變更或追加，非經他造同意，不得為之；但擴張或減
    縮應受判決事項之聲明者，不在此限，民事訴訟法第463條
    、第255條第1項第3款定有明文。經查上訴人於原審依合作
    興建房屋契約書（下稱系爭合建契約）請求被上訴人沈錦村
    應返還上訴人補貼之租金新臺幣（下同）54萬元本息，嗣於
    本院另擴張聲明請求30萬6,000元本息，有民事上訴理由(二)
    狀在卷可稽（見本院卷第86頁）。則依上說明，核無不合，
    應予准許，合先敘明。
二、上訴人起訴主張：
  (一)被上訴人沈錦村、蔡碧蘭、黃得時及訴外人江月圓於民國86
    年6月13日與訴外人慶聰建設股份有限公司（下稱慶聰公司
    ）簽定系爭合建契約，就渠等共有臺北縣新莊市（已改制為
    新北市新莊區、下同）龍鳳段415地號土地（面積172.23平
    方公尺），提供與慶聰公司合建住宅公寓，上訴人並依系爭
    合建契約第參條約定提供被上訴人及訴外人江月圓保證金15
    萬元。嗣慶聰公司將系爭合建契約之權利義務轉讓與上訴人
    ，訴外人江月圓亦將其合建權利義務讓與上訴人，而由兩造
    簽訂「景第建設新生巷合建案地主分屋表」（下稱系爭分屋
    表），約定雙方分屋方法。詎慶聰公司於89年9月16日取得
    建造執照後，被上訴人並未依約搬遷騰空建物交付上訴人，
    致建照逾期失效，上訴人始依約終止系爭合建契約，並再以
    本件起訴狀繕本之送達為終止系爭合建契約之意思表示。
  (二)而上訴人已支出建築及管銷費用103萬285元，故被上訴人依
    約應連帶賠償加倍計算之違約罰款206萬570元。又上訴人已
    依約給付被上訴人沈錦村、黃得時保證金各15萬元，則渠等
    依約應各賠償上訴人30萬元。再被上訴人蔡碧蘭就其所有新
    莊市○○路新生巷44弄5號3樓房屋，曾於86年8月17日與慶
    聰公司簽訂「代償房屋貸款約定書」，要求慶聰公司代償對
    華南銀行新泰分行之房屋貸款債務，並經慶聰公司清償172
    萬4,594元；惟系爭合建契約既經終止，則蔡碧蘭自應依「
    代償房屋貸款約定書」約定及民法第260條、第259條第1款
    規定，返還前開代償之金額。又沈錦村曾於86年7月19日與
    上訴人簽訂協議書，自86年7月起每月受領租金補貼1萬
    8,000元共54萬元，而系爭合建契約既已終止，上訴人自得
    依民法第259條第1款規定訴請返還。爰求為判命被上訴人應
    給付上訴人上開各項金額本息等語（惟原審為上訴人敗訴之
    判決，上訴人據此提起上訴）。並上訴聲明：(一)原判決廢棄
    。(一)被上訴人應連帶給付上訴人206萬570元；(二)被上訴人沈
    錦村、黃得時應給付上訴人各30萬元；(三)被上訴人蔡碧蘭應
    給付上訴人172萬4,594元；(四)被上訴人沈錦村應給付上訴人
    租金54萬元；及均自98年11月19日起至清償日止按年息5%計
    算之利息。另為擴張聲明：被上訴人沈錦村應再給付上訴人
    30萬6,000元及自99年8月28日起至清償日止，按年息5%計算
    之利息。
三、被上訴人則辯稱：
  (一)訴外人慶聰公司違反系爭合建契約第9條第4項約定，未經被
    上訴人之同意擅自將系爭合建契約之權利義務讓與上訴人，
    其所為讓與無效。至於系爭分屋表並未載明上訴人受讓系爭
    合建契約之權利義務，被上訴人否認明示或默示同意慶聰公
    司將合建權利義務讓與上訴人。被上訴人出具土地使用同意
    書並非同意變更起造人。上訴人與慶聰公司係因違約及可歸
    責於己之事由致未能履行系爭合建契約，而不可歸責於被上
    訴人。系爭合建契約於86年6月13日簽訂，惟慶聰公司遲至
    89年9月16日始取得建造執照，復未於3個月內開工，另於90
    年4月13日變更起造人之代表人為陳專祺，又於90年5月8日
    變更起造人為上訴人、代表人為陳專蘊，分別違反系爭合建
    契約第肆條之一、第伍條之一約定。
  (二)被上訴人沈錦村於簽訂系爭合建契約後即行搬遷，慶聰公司
    並補貼沈錦村租金54萬元，但並未繼續依約履行，沈錦村並
    無違約情事。倘上訴人已受讓系爭合建契約，則上訴人自90
    年8月起至98年9月止合計應給付沈錦村租金174萬4,000元。
  (三)慶聰公司允諾提供台北縣新莊市○○路726號房屋供被上訴
    人蔡碧蘭搬遷後居住，蔡碧蘭並曾搬遷至上址，惟嗣後慶聰
    公司前代表人陳專祺之妹來電通知不用搬遷，蔡碧蘭始遷回
    。嗣後慶聰公司收回該房屋，且慶聰公司未依約再提供房屋
    住居，故蔡碧蘭自得依系爭合建契約第拾條之三約定沒收上
    訴人提供之保證金，並終止系爭合建契約。
  (四)被上訴人黃得時曾於90年6月間搬遷至台北縣新莊市○○街
    90巷20號6F，但慶聰公司並未依約補助每月1萬元之租金，
    黃得時因而又遷回系爭房屋，並重新購買家具，故黃得時並
    未違約。
  (五)從而上訴人與慶聰公司間就系爭合建契約之權利義務轉讓既
    屬無效，且縱屬有效亦因可歸責於上訴人之事由致無法履行
    合建契約，與被上訴人是否搬遷無涉。並答辯聲明：上訴及
    擴張之訴均駁回。
四、兩造不爭執之事實：
  (一)訴外人江月圓、被上訴人於86年6月13日與訴外人慶聰公司
    簽訂合作興建房屋契約書，江月圓與被上訴人並出具土地使
    用同意書、拆除同意書，慶聰公司則依系爭合建契約第3 條
    約定，給付被上訴人沈錦村、黃得時保證金各15萬元，有系
    爭合建契約影本可稽（見原審卷第14頁）。
  (二)訴外人江月圓、被上訴人於86年7月10日向台北縣政府工務
    局申請拆除執照。
  (三)台北縣政府工務局於88年5月20日通知慶聰公司其申請建造
    執照經審查不合格，請上訴人俟專案會議結論辦理。
  (四)慶聰公司自86年7月起至88年12月止，每月給付租金補貼1萬
    8,000元與被上訴人沈錦村，總計54萬元，有協議書影本為
    憑（見原審卷第22頁）。
  (五)台北縣工務局89年6月20日通知慶聰公司就申請案有關畸零
    地合併使用及法定停車空間移置事宜，應依內政部89年5 月
    20日89營署建字第15409號函，及台北縣工務局89年4月11日
    89北工建字第A-161-2號及辦理，並應予1個月內修正圖申請
    複審，否則依法註銷申請案。
  (六)慶聰公司於89年7月10日由曹昌歲建築師事務所提出申覆書。
  (七)慶聰公司於89年7月12月出具建造執照申請書予台北縣工務
    局（拆除執照併案申請），於89年12月28日提出建照執照變
    更申請書。
  (八)慶聰公司於89年8月17日代償被上訴人蔡碧蘭之房屋貸款172
    萬4,594元，有代償房屋貸款約定書影本為證（見原審卷第
    21頁）。
  (九)台北縣工務局於89年9月1日核發89莊建字第428號建造執照
    予慶聰公司，該公司並於89年9月16日領取。
  (十)慶聰公司於90年4月30日申請變更起造人為上訴人與訴外人
    陳進成。
  (十一)被上訴人蔡碧蘭於90年5月23日與上訴人簽署「景第建設新
    生巷合建案地主分屋表」，被上訴人黃得時於90年5月23日
    與上訴人簽署「景第建設新生巷合建案地主分屋表」，被上
    訴人沈錦村於90年8月20日與上訴人簽署「景第建設新生巷
    合建案地主分屋表」，有系爭分屋表影本可證（見原審卷第
    76至79頁）。
  (十二)慶聰公司已於96年12月20日為廢止登記，有公司基本資料影
    本可證（見本院卷第68頁）。
五、兩造爭執要點為：
  (一)慶聰公司將系爭合建契約之權利義務讓與上訴人，是否因違
    反系爭合建契約第9條第4項、第10條第2項約定而屬無效？
    1.按當事人之一方將其因契約所生之權利義務，概括的讓與
      第三人承受者，係屬契約承擔，與單純的債權讓與不同，
      非經他方之承認，對他方不生效力（最高法院73年台上字
      第1573號判例意旨參照）。從而契約當事人所移轉者，並
      非單純之債權讓與或債務承擔，亦非僅債權債務之合併移
      轉，而為概括承受債之關係所生法律上地位者，應由契約
      之雙方當事人及承受人三方面同意為之，始生效力。
    2.次按被上訴人與訴外人慶聰公司所簽訂之系爭合建契約第
      9條第4項亦約定：「雙方不得把本約之權利與義務轉讓與
      第三人，亦不得將本基地或本約質當或提供作保，否則以
      違約論……。」有系爭合建契約影本在卷可稽（見原審卷
      第14頁），足證被上訴人與訴外人慶聰公司確實約定系爭
      合建契約之權利義務不得概括讓與第三人。
    3.而上訴人主張自慶聰公司概括承受系爭合建契約之權利義
      務，為被上訴人所否認，則上訴人就此自應負舉證責任。
      經查上訴人於98年12月24日原審審理時先則稱：「轉讓契
      約今天沒有帶過來，下次會帶過來。」繼則於99年5月23
      日原審審理時陳稱：「慶聰公司是在90年4月1日轉讓系爭
      合建契約的權利義務予原告（即上訴人）。」等語，有言
      詞辯論筆錄可證（見原審卷第67、176頁）。但上訴人迄
      今並未提出契約為證，故不能認為上訴人與慶聰公司間確
      實曾訂立契約承擔契約。
    4.又所謂默示之意思表示，係指依表意人之舉動或其他情事
      ，足以間接推知其效果意思者而言，若單純之沈默，除有
      特別情事，依社會觀念可認為一定意思表示者外，不得謂
      為默示之意思表示（最高法院29年度上字第762號判例意
      旨參照）。經查：
      (1)上訴人雖主張：被上訴人既然與上訴人簽立系爭分屋表
        ，足證被上訴人同意系爭合建契約權利義務之讓與云云
        。經查系爭分屋表僅載明地主實際分得房屋與停車位編
        號、以及合建雙方應找補金額，並未載明任何關於系爭
        合建契約權利義務讓與之文字，有系爭分屋表影本可證
        （見原審卷第76至79頁）。則據此僅足以證明被上訴人
        同意依系爭分屋表處理分屋事宜，但尚不足以證明被上
        訴人同意或默示慶聰公司將合建之權利義務讓與上訴人
        。又系爭分屋表雖載明乙方為上訴人而非訴外人慶聰公
        司，惟被上訴人均不諳法律，無從據以得知慶聰公司已
        將系爭合建契約之權利義務讓與上訴人。是被上訴人此
        部分所辯，應屬可採。
      (2)上訴人又主張：台北縣工務局於89年9月1日核發89莊建
        字第428號建造執照予慶聰公司，載明起造人為慶聰公
        司代表人陳專蘊，該公司並於89年9月16日領照；而上
        開執照復於90年4月13日經核准變更設計為起造人慶聰
        公司代表人陳專祺，慶聰公司又於90年4月30日申請變
        更起造人為上訴人與訴外人陳進成等2人，並由地主即
        被上訴人等三人與訴外人江月圓出具土地使用同意書，
        嗣再於90年5月8日核准變更起造人為上訴人公司代表人
        陳專蘊、陳進成二人，有台北縣政府93年12月28日北府
        工建字第0930852550號函影本附卷可稽（見原審卷第44
        頁），足證被上訴人同意慶聰公司將系爭合建契約之權
        利義務讓與上訴人云云。惟變更起造人與契約承擔係屬
        二事，且被上訴人均不諳法律，自不得僅以被上訴人出
        具土地使用同意書，即據以認為被上訴人默示同意慶聰
        公司讓與系爭合建契約之權利義務予上訴人。
      (3)上訴人另主張訴外人陳專蘊曾於90年5月23日前，以口
        頭告知被上訴人關於系爭合建契約之權利義務讓與云云
        ，然被上訴人則否認之。而上訴人雖聲請訊問證人陳專
        蘊以證明之，惟陳專蘊與慶聰公司之原法定代理人陳專
        祺為兄弟，且陳專蘊與上訴人之法定代理人陳慶隆為父
        子，其立場顯有偏頗之虞，是無訊問之必要。此外上訴
        人並未提出其他證據以實其說，是上訴人之主張，即屬
        無據。
  (二)系爭合建契約權利義務之移轉既屬無效，則本件事證已明，
    兩造其餘爭點，即無庸論述，附此敘明。
六、綜上所述，上訴人請求被上訴人應連帶給付上訴人206萬570
    元；被上訴人沈錦村、黃得時應各給付上訴人30萬元；被上
    訴人蔡碧蘭應給付上訴人172萬4,594元；沈錦村應給付上訴
    人54萬元；及均自98年11月19日起至清償日止按年息5%計算
    之利息，並擴張聲明請求沈錦村應給付上訴人34萬6,000元
    ，及自99年8月28日起至清償日止按年息5%計算之利息，均
    非正當。原審為上訴人敗訴之判決，並無不合。上訴意旨指
    摘原判決不當，求予廢棄改判，為無理由，應予駁回。
七、據上論結，本件上訴及擴張之訴均無理由。依民事訴訟法第
    449條第1項、第78條，判決如主文。
中    華    民    國   100    年    5     月    24    日
                    民事第七庭
                        審判長法  官  鄭三源
                              法  官  梁玉芬
                              法  官  邱  琦
正本係照原本作成。
如不服本判決，應於收受送達後20日內向本院提出上訴書狀，其
未表明上訴理由者，應於提出上訴後20日內向本院補提理由書狀
（均須按他造當事人之人數附繕本）上訴時應提出委任律師或具
有律師資格之人之委任狀；委任有律師資格者，另應附具律師資
格證書及釋明委任人與受任人有民事訴訟法第466條之1第1項但
書或第2項（詳附註）所定關係之釋明文書影本。如委任律師提
起上訴者，應一併繳納上訴審裁判費。
中    華    民    國   100    年    5     月    24    日
                              書記官  廖艷莉
附註：
民事訴訟法第466條之1（第1項、第2項）：
對於第二審判決上訴，上訴人應委任律師為訴訟代理人。但上訴
人或其他法定代理人具有律師資格者，不在此限。
上訴人之配偶、三親等內之血親、二親等內之姻親，或上訴人為
法人、中央或地方機關時，其所屬專任人員具有律師資格並經法
院認為適當者，亦得為第三審訴訟代理人。